【裁判字號】    95,上,26
【裁判日期】    950621
【裁判案由】    塗銷所有權移轉登記
【裁判全文】
臺灣高等法院臺中分院民事判決            95年度上字第26號
上  訴  人  戊○○
訴訟代理人  王叔榮律師
複  代理人  魏其村律師
視同上訴人  丁○○
視同上訴人  丙○○
視同上訴人  乙○○
前列二人共同
法定代理人  甲○○
視同上訴人  己○○
                        CA 91007,USA.
被  上訴人  庚○○○
訴訟代理人  蘇俊維律師
上列當事人間請求塗銷所有權移轉登記事件，上訴人對於中華民
國94年11月15日臺灣台中地方法院93年度訴字第2236號第一審判
決提起上訴，經本院於95年6月7日言詞辯論終結，判決如下：
    主  文
上訴駁回。
第二審訴訟費用由上訴人負擔。
    事實及理由
一、視同上訴人等經合法通知，未於言詞辯論期日到場，核無民
    事訴訟法第386條所列各款情事，爰依被上訴人之聲請，由
    其一造辯論而為判決，合先敘明。另繼承人有數人時，在分
    割遺產前，各繼承人對於遺產全部為公同共有；除法律或契
    約另有約定外，公同共有物之處分，應得公同共有人全體同
    意。此觀民法第1151條、第828條第2項自明，故訴訟標的對
    於共同訴訟之各人必須合一確定而應共同起訴，共同訴訟中
    一人之上訴，其效力自及於全體，此由民事訴訟法第56條第
    l項第l款之規定可知。本件上訴人戊○○對被上訴人提起本
    件塗銷所有權移轉登記之訴訟，其訴訟對上訴人及共同繼承
    人丁○○、乙○○、丙○○、林淑褆在法律上必須合一確定
    ，故丁○○、乙○○、丙○○、林淑褆對一審判決雖未提起
    第二審上訴，但上訴人戊○○聲明上訴之效力，應及於共同
    繼承人，自應視同上訴人，併此敘明。
二、本件上訴人戊○○起訴主張：被上訴人係上訴人之母，與伊
    父林進徹結婚後，育有上訴人、林淑禎（87年6月8日死亡）
    、及視同上訴人丁○○、林淑褆等人，林進徹於91年10月l8
    日死亡，兩造為其繼承人（其中乙○○、丙○○為代位林淑
    禎繼承之人）。而林進徹於86年12月間曾因腦中風住院，其
    後病況持續惡化，91年8月初已無法言語，8月8日已陷入昏
    迷，同月20日因第二次腦中風，肺炎併呼吸衰竭送進醫院急
    救，嗣後轉入中國醫藥學院進行氣切手術，同年9月17日出
    院轉入德安看護中心，同年10月18日因病情惡化，急救無效
    而死亡。詎被上訴人竟勾串訴外人廖秀專等人，在林進徹陷
    於無意識狀態下，假藉林進徹名義製作不實之贈與契約與土
    地登記申請書，將附表所示之不動產移轉登記予被上訴人，
    是被上訴人與林進徹間之贈與契約及物權行為均屬無效，且
    被上訴人上開行為侵害上訴人等對附表所示不動產之所有權
    ，並構成不當得利，爰依民法第767條、第179條及第184條
    第l項前段規定，訴請被上訴人應將附表所示不動產於91年
    9月17日在台中市中興地政事務所以贈與為原因所為之所有
    權移轉登記塗銷。
三、經原審為上訴人等敗訴之判決，上訴人不服，提起上訴，聲
    明：（一）原判決廢棄。（二）被上訴人應將如附表所示不
    動產於91年9月17日在台中市中興地政事務所以贈與為原因
    所為之所有權移轉登記塗銷。（三）第一、二審訴訟費用由
    被上訴人負擔。併稱：原審判決既認林進徹之病情時好時壞
    ，則應查明林進徹委由代書廖秀專為贈與及移轉所有權之契
    約時，究有無能力為意思表示。又林進徹自86年12月間第一
    次中風至91年8月初已至意識不清之狀態，有證人李淳吉、
    戴陳素珍證詞可證，主觀上不僅無從形成有效之效果意思，
    客觀上亦恐無能力自主完成表示行為。且不動產所有權移轉
    乃要式行為，授與他人代理權時亦應以文字為之；原審未查
    證林進徹委任代書廖秀專辦理事宜，率謂林進徹有委任行為
    ，即非可取。另依林森醫院出具之林進徹死亡證明書所載，
    可知林進徹第一次中風後，在其陷入意識不清前，容有時間
    處分其財產，何以至其死亡前二個月，病情惡化始積極將系
    爭不動產過戶。末查林進徹於91年8月20日第二次中風後，
    依台中市全民醫院及中國醫藥學院附設醫院之病歷、診斷證
    明等記載，再參以被上訴人於台灣台中地方法院檢察署93年
    度他字第1429號偵查案件中之陳述，足證醫療實務上所謂「
    意識清楚」與法律上所指「意識能力」有別，故林進徹縱使
    與代書廖秀專有代辦所有權移轉登記之委任關係存在，該委
    任關係於91年8月20日亦因林進徹喪失行為能力而消滅，系
    爭不動產移轉登記行為為無效等語。至上訴人林淑褆、乙○
    ○、丙○○、丁○○等未提出任何聲明或陳述。
四、被上訴人則以：依證人李淳吉、戴陳素珍，於原審所為之證
    述，均稱不知林進徹當時之精神狀況如何，僅見其於床上翻
    動，是不足以認其當時意識不清。又依民法第531條規定，
    授與代理權時固應以文字為之，本件贈與契約及代理權授與
    行為有公契文書，是並無瑕疵可言。另視同上訴人丁○○於
    台中地方法院檢察署93年度偵字第17083號偽造文書案件庭
    訊中，業已陳明，林進徹贈與不動產予被上訴人；並經該不
    起訴處分書理由中載明「林進徹於86年中風後，僅是行動不
    便，意識仍清楚一節，有台中榮民總醫院之病歷附卷可參，
    …足認林進徹於86年中風後，仍有意識能力」。況依中國醫
    藥大學附設醫院出具之診斷證明書所載，顯見林進徹並無始
    終無意識之情況，上訴人將意識不清逕謂係無意識而喪失行
    為能力，即非有當。事實上，林進徹因病昏迷而意識不清，
    乃短暫之狀態，不能因而認其之前之法律行為一概無效，如
    人睡覺時處於無意識之狀態，不能因而謂其睡眠前之法律行
    為，均因而無效。附表所示不動產之所有權移轉契約書訂立
    之日為91年8月8日，印鑑證明申請核發日期為91年7月l9日
    ，均在林進徹第二次中風（即91年8月20日）之前，益見林
    進徹移轉系爭不動產予被上訴人之時間點與其是否中風無涉
    等語，資為抗辯，併聲明：駁回上訴。
五、本件上訴人戊○○主張渠與視同上訴人等之被繼承人林進徹
    至遲於91年8月8日以後，即喪失形成法律行為效果意思之能
    力，辦理附表所示之不動產贈與所有權移轉登記時，係處於
    無意識或無能力為意思表示之狀態，故林進徹與被上訴人間
    之贈與契約，及其與代書廖秀專間之委任契約，均無足成立
    等語。惟為被上訴人所否認，而無行為能力人所為意思表示
    ，無效；雖非無行為能力人，而其意思表示，係在無意識或
    精神錯亂中所為者，亦同。固為民法第75條所明定。是無行
    為能力人在法律上無能力，其所為意思表示當然無效，無行
    為能力人不必證明，無意識或精神錯亂中的表意人為事實上
    無能力，其意思表示時之狀態即應由主張者舉證屬實，始歸
    於無效。經查，本件附表所示不動產之夫妻贈與移轉登記申
    請書，係在91年9月13日下午15時4分由中興地政事務所以36
    9020號收件，但依卷附土地登記申請書內之「不動產所有權
    贈與移轉契約書」之記載，被上訴人與林進徹間訂立公契之
    時間為91年8月8日，申報贈與契稅之日期為91年8月12日、
    所使用之林進徹印鑑證明則為91年7月l9日由台中市西屯區
    戶政事務所所核發，有土地登記申請書、贈與所有權移轉契
    約書、契稅繳款書、印鑑證明書等附卷足稽（見原審卷第65
    至76頁)。證人即受託辦理本件贈與移轉登記之代書廖秀專
    於台灣台中地方法院檢查署93年度他字第1429號被上訴人被
    訴偽造文書案件偵查中亦證稱：本件契約是8月8日在伊事務
    所所做，由契稅繳款書可見係8月12日申報，8月23日開單，
    我一定要文件齊備才開始辦等語，有調閱之上開偵查卷足稽
    。足見本件贈與所有權移轉登記契約訂立之時間至遲於91年
    8月8日，且於91年8月12日即向稅捐稽征機關申報。均早於
    91年8月20日林進徹第二次中風之前。
六、上訴人謂：林進徹自86年12月間第一次中風至91年8月初已
    至意識不清之狀態，有證人李淳吉、戴陳素珍於一審之證詞
    可證，主觀上不僅無從形成有效之效果意思，客觀上亦恐無
    能力自主完成表示行為等語。惟上訴人具狀自承於86年12月
    l9日自台中榮民總醫院領其父林進徹前往承租戶處收租金，
    因未收到，林進徹生氣等語（見原審卷第226頁）。此與其
    於本院所稱已有出入；而證人李淳吉雖證稱曾於91年8月間
    到林進徹之住處從事泥水工作，但證稱對於林進徹其人之精
    神意識狀態並不知悉（見原審卷第278至279頁）。證人戴陳
    素珍亦稱其於某年8月間至林進徹住處從事樓梯扶手工作，
    惟僅稱自早上開始工作至下午4、5點離開時，未見床上躺著
    的人起來或講話，僅見其在床上翻來翻去等語（見原審卷第
    279頁）。均無從證實林進徹無意思表示能力或其已陷無意
    識狀態。另依上訴人所提出之全民醫院病歷記錄，固記載：
    91年8月20日時，患者之主訴為：全身無力、虛弱、嗜睡、
    食慾不振已數日，理學檢查：血壓111／63厘米、脈搏：120
    次／分鐘，呼吸：16次／分鐘，昏迷指數：E2（1對剌激反
    應張眼）、M1（運動反應）：無反應、Vl（語言表達）：無
    反應等情，中國醫藥大學附設醫院93年ll月8日出具之診斷
    證明書記載「病人於9l-O8-20往院治療，初住院時意識不清
    ，住院中91-09-13雖無法言語，但意識清楚，91-09-17住院
    」等語（見原審卷第13頁、第64頁），此均係指91年8月8日
    贈與所有權契約書簽立後之情況，自不能以此證明林進徹於
    91年8月8日簽立贈與契約時為無意識狀態。而視同上訴人之
    丁○○於前開刑事案件偵查中亦稱：伊知道91年8月8日伊父
    林進徹將系爭不動產移轉贈與予被上訴人，當時伊父意識都
    還很清楚，伊載父、母到代書那裡辦理，當時是由伊父先簽
    委任狀，由伊去戶政事務所辨理印鑑證明，伊父也親自到代
    書事務所辦理相關事宜，當時他雖然行動不方便，但是意識
    清楚等語，核與證人巫雪華證稱：林進徹86年中風出院後至
    第二次中風前，伊去探視，他意識很清楚，可以輔助器走路
    去吃飯等語相符（見調閱之台灣台中地方法院檢察署93年度
    他字第1429號卷第18、33、34頁）。台中榮總病歷記錄亦載
    林進徹於86年12月16日中風住院時意識清楚（見前開他字卷
    第36頁）。足見上訴人前開所述林進徹自第一次中風後即意
    識不清一節之不足取信。
七、又不動產物權之移轉或設定，應以書面為之。另為委任事務
    之處理，須為法律行為，而該法律行為依法應以文字為之者
    ，其處理權之授與，亦應以文字為之。其授與代理權者，代
    理權之授與亦同。固為民法第760條、第531條所明定。本件
    系爭不動產移轉申請登記時，已委由代書廖秀專提出贈與所
    有權移轉契約，並於登記申請書上表明委由廖秀專代理之旨
    （見原審卷第65至68頁），均已符合書面授權及書面契約之
    要件。雖本件土地登記申請書係在91年9月13日下午15時4分
    由中興地政事務所收件，同月17日以「夫妻贈與」為原因登
    記完竣，贈與所有權移轉登記之物權行為係在91年9月17日
    完成，時間係在91年8月20日林進徹二度中風送醫之後，惟
    其完成並無違民法第760條規定，蓋無論林進徹於第二次中
    風後精神或意識狀況如何，惟本件系爭不動產所有權移轉登
    記既已由林進徹委任代書廖秀專辦理，而民法第550條前段
    規定「委任關係，因當事人一方死亡、破產或喪失行為能力
    而消滅。」。林進徹於代書申請登記時，並無前述死亡或喪
    失行為能力之情況，縱其因第二次中風而精神或意識狀況不
    穩定，但既未經宣告禁治產，即非喪失行為能力人，廖秀專
    依受委任內容處理移轉登記事務權限即未消滅，廖秀專依受
    任內容於林進徹二次中風後完成移轉登記之物權行為，於法
    即無不合。況依中國醫藥大學附設醫院前開診斷證明書亦載
    ，林進徹於91年9月13日意識清楚等語，故上訴人指稱被上
    訴人之夫林進徹於91年8月20日第二次中風後，持續處於意
    識不清（喪失行為能力）狀態至其死亡，則林進徹縱使與代
    書廖秀專有代辦所有權移轉登記之委任關係存在，亦因林進
    徹喪失行為能力而消滅云云，然查其論述，無非率將意識不
    清逕謂係無意識而為喪失行為能力，然事實上，林進徹因病
    昏迷而意識不清，此短暫之狀態乃正常事實，終不能以短暫
    的意識不清，即認為有此現象存在，其之前之法律行為一概
    無效。
八、末查，本件上訴人主張依物上請求權、不當得利、侵權行為
    等法律關係訴請如原審之聲明，惟上訴人縱有繼承林進徹遺
    產之權利，但仍未能證明其已取得系爭不動產之所有權；被
    上訴人被訴偽造文書案件，亦經台灣台中地方法院檢察署為
    不起訴處分確定，有調閱之前開93年度他字第1429號偵查卷
    足稽，就系爭不動產之移轉登記，尚不能認被上訴人有何不
    法或其取得系爭不動產所有權為無法律上之原因可言。即上
    訴人就主張法律關係之要件均未能證明。綜上所述，本件上
    訴人執此主張被上訴人應塗銷系爭土地於91年9月17日以贈
    與為原因之移轉登記云云，自屬無據，不應准許。原審為上
    訴人敗訴之判決，並無不合。上訴意旨指摘原判決不當，求
    予廢棄改判，為無理由，應予駁回。又本件事證已臻明確，
    兩造其餘主張、陳述及上訴人聲請傳訊證人丙○○、王步顯
    、范其就、廖秀專及向中國醫藥學院附設醫院函查「林進徹
    自91年8月20日至91年9月17日住院治療期間之意識狀態變化
    ，並說明醫療實務上，所謂意識不清與意識清楚之定義與區
    別標準為何」等，其待證事實或與判決要件無關，或事實已
    明確，均無必要，併此敘明。
九、據上論結，本件上訴為無理由，依民事訴訟法第385條第l項
    、第449條第1項、第78條，判決如主文。
中    華    民    國    95    年    6     月    21    日
                      民事第七庭審判長法  官  袁再興
                                      法  官  陳賢慧
                                      法  官  吳惠郁
以上正本係照原本作成。
如對本判決上訴，須於收受判決送達後二十日內向本院提出上訴
書狀，其未表明上訴理由者，應於提出上訴後二十日內向本院提
出上訴理由書 (須按他造人數附具繕本)。
上訴時應提出委任律師為訴訟代理人之委任狀。具有民事訴訟法
第四百六十六條之一第一項但書或第二項之情形為訴訟代理人者
，另應附具律師及格證書及釋明委任人與受任人有該條項所定關
係之釋明文書影本。
                                      書記官   江玉萍
中    華    民    國    95    年    6     月    26    日
                                                      Ｈ


司法院資訊處製作；財團法人民間司法改革基金會備份。
